臺灣士林地方法院民事判決　　　　　　　99年度訴字第1365號
原　　　告　林秀云
訴訟代理人　鍾志宏律師
被　　　告　彰化商業銀行股份有限公司
法定代理人　陳淮舟
訴訟代理人　劉家茹
上列當事人間請求債務人異議之訴等事件，本院於民國 99 年
12 月 28 日言詞辯論終結，判決如下：
    主  文
確認被告對原告如臺灣彰化地方法院99年度司執仲字第24499 號
債權憑證所載之債權，於超過原告繼承被繼承人林劉拈所得遺產
範圍外之請求權不存在。
本院99年度司執字第47079 號清償債務強制執行事件關於原告部
分所為之強制執行程序應予撤銷。
訴訟費用由被告負擔。
    事實及理由
壹、兩造爭執要旨：
一、原告起訴主張：
  (一)原告自民國71年11月27日結婚後即居住於臺北市，未與被繼
    承人即訴外人林劉拈同居共財，對於訴外人林劉拈擔任訴外
    人林志賢之連帶保證人而積欠被告債務一事，並不知悉，原
    告亦未因訴外人林劉拈擔任訴外人林志賢之連帶保證人獲取
    任何利益，且訴外人林劉拈於91年8 月21日去世時未留有任
    何遺產，由原告繼續履行該筆債務，顯失公平，本件應有民
    法繼承編施行法第1 條之3 第2 項及第4 項規定之適用，故
    被告對原告所為之強制執行程序，即有消滅或妨礙被告請求
    之事由存在。爰依強制執行法第14條第1 項規定提起本訴。
  (二)對被告答辯所為之陳述：98年6 月10日民法修正改採繼承人
    負限定責任為原則，即為避免繼承人因概括承受被繼承人之
    生前債務，而桎梏終生，由此可知被告辯稱由原告負擔訴外
    人林劉拈之保證債務，無損於原告之生存權，顯非可採。
  (三)並聲明：１確認被告對原告如臺灣彰化地方法院99年度司執
    仲字第24499 號債權憑證所示之債權，於超過原告繼承訴外
    人林劉拈所得遺產範圍外之請求權不存在；2.本院99年度司
    執字第47079 號清償債務強制執行事件之執行程序就原告部
    分應予撤銷。
二、被告則抗辯：訴外人林志賢為原告之胞弟，原告於繼承開始
    時應知悉訴外人林劉拈擔任訴外人林志賢之連帶保證人而積
    欠被告債務一事，又原告名下有公告現值新臺幣（下同）4,
    370,232 元之不動產1 棟、市值727,730 元之股票及薪資、
    存款利息、股息等1,635,353 元，則與被告持有之債權本金
    2,159,075 元相較，令原告負擔訴外人林劉拈之債務責任，
    應無損於其生存權，同時亦兼顧被告之財產權及社會交易安
    全等語。並聲明：原告之訴駁回。
貳、本件不爭執事實及爭執事項：
一、不爭執事實：
  (一)訴外人林劉拈於91年8 月21日死亡，生前居住於彰化縣埤頭
    鄉○○村○○路343 巷239 號，其法定繼承人即原告及訴外
    人林志賢、林秀霞、林昱明、林畯程、林佳靜均未為拋棄或
    限定繼承。
  (二)訴外人林志賢於84年6 月26日邀同訴外人林劉拈為連帶保證
    人，向被告借貸380 萬元，此筆債務自85年6 月間起即未依
    約繳納本息，尚積欠本金3,731,118 元及利息、違約金，被
    告於86年間向臺灣彰化地方法院聲請對訴外人林志賢及林劉
    拈核發支付命令，經臺灣彰化地方法院以86年度促字第1012
    號核發支付命令確定，被告即以前開支付命令為執行名義，
    聲請強制執行訴外人林志賢之財產，經臺灣彰化地方法院86
    年度民執字第1145號、86年度民執字第10060 號強制執行事
    件分配受償後，因尚餘本金2,159,075 元及利息、違約金未
    受清償（下稱系爭繼承債務），而取得臺灣彰化地方法院99
    年度司執仲字第24499 號債權憑證（下稱系爭債權憑證）。
  (三)被告持系爭債權憑證為執行名義，向本院聲請強制執行原告
    所有之臺北市○○區○○段2 小段228 、229 、121 、319
    地號土地暨坐落其上同段21495 建號建物（下稱系爭不動產
    ），經本院99年度司執字第47079 號強制執行事件受理並實
    施查封在案（下稱系爭強制執行程序）。
  (四)系爭不動產非訴外人林劉拈之遺產，係原告於76年2 月24日
    以買賣為原因所取得所有權。
  (五)原告於71年11月27日與訴外人林建仁結婚後，遷居至臺北市
    迄今，未與訴外人林劉拈共同生活。
    以上事實，有原告提出之戶籍謄本（見本院卷第10至11頁）
    ，及被告提出之借據、抵押權設定契約書、他項權利證明書
    （見本院卷第32至39頁）等件附卷為憑，並經本院依職權調
    取本院99年度司執字第47079 號強制執行卷宗核閱無訛，且
    為兩造所不爭執，堪信為真正。
二、爭執事項：
    原告是否得依民法繼承編施行法第1 條之3 第2 項、第4 項
    之規定，主張就系爭繼承債務，僅以所得遺產為限，負清償
    責任？
、本院之判斷：
一、按繼承人對於被繼承人之債務，以因繼承所得遺產為限，負
    清償責任，98年5 月22日修正、98年6 月10日公布之民法第
    1148條第2 項定有明文。又繼承在民法繼承編中華民國98年
    5 月22日修正施行前開始，繼承人對於繼承開始以前已發生
    代負履行責任之保證契約債務，由其繼續履行債務顯失公平
    者，以所得遺產為限，負清償責任；繼承在民法繼承編中華
    民國98年5 月22日修正施行前開始，繼承人因不可歸責於己
    之事由或未同居共財者，於繼承開始時無法知悉繼承債務之
    存在，致未能於修正施行前之法定期間為限定或拋棄繼承，
    且由其繼續履行繼承債務顯失公平者，於修正施行後，以所
    得遺產為限，負清償責任，民法繼承編施行法第1 條之3 第
    2 項、第4 項亦有明文。至民法繼承編施行法第1 條之3 第
    4 項所謂之履行繼承債務是否顯失公平，固以繼承人與繼承
    債務發生之關連性、繼承人有否於繼承開始前自被繼承人處
    取得財產，及取得多寡為判斷之準據，而民法繼承編施行法
    第1 條之3 第2 項所謂之履行繼承債務顯失公平與否，除亦
    應審酌上述準據外，於保證債務之情形，因債權人與保證人
    簽立保證契約，所重者應在於保證人本身之資力及能力，鮮
    有考量保證人繼承人財產狀況者，是保證人之繼承人應否繼
    承保證債務，尤應特別考量保證債務成立後，繼承人對保證
    債務人財產狀況之影響程度，不宜因保證人之死亡事實，及
    繼承人個人之資力，反增加保證債務債權人於立約時所無之
    利益。經查：
  (一)訴外人林劉拈生前居住於彰化縣埤頭鄉○○村○○路343 巷
    239 號，原告於71年11月27日結婚後，即遷居至臺北市，未
    與訴外人林劉拈共同生活（詳不爭執事實(一)、(五)），是原告
    婚後便未與訴外人林劉拈同居共財之事實，堪以認定。而原
    告與訴外人林劉拈之居住處所相距甚遙，兩人顯難時常會面
    ，則衡諸常情，以兩人之聯繫模式及生活關係，原告難以輕
    易知悉訴外人林劉拈擔任訴外人林志賢之連帶保證人而積欠
    被告債務之情事；況系爭繼承債務本金部分即高達2,159,07
    5 元，倘原告於繼承開始時已知悉系爭繼承債務之存在，衡
    情當於法定期間內向管轄法院陳報限定繼承或聲明拋棄繼承
    ，原告竟未為之，益徵原告確不知系爭繼承債務之存在，故
    原告主張其於繼承開始時，因未與訴外人林劉拈同居共財，
    無法知悉系爭繼承債務之存在，致未能於民法繼承編修正實
    施前之法定期間為限定或拋棄繼承等語，應為可採。
  (二)再者，訴外人林志賢係於84年6 月26日邀同訴外人林劉拈為
    連帶保證人，向被告借貸380 萬元，斯時原告已遠嫁至臺北
    市定居近14年之久，以訴外人林志賢及林劉拈之財務狀況，
    其等自借款約1 年後之85年6 月起，即未能依約繳納本息，
    當可推知其等並未因獲得該筆借款致積極財產增加，進而贈
    與原告財產之可能性，且原告名下財產價值最高之系爭不動
    產為原告早先於76年2 月24日因買賣而取得，並非受贈於訴
    外人林志賢或林劉拈，亦非訴外人林劉拈之遺產，被告亦未
    能舉證證明原告自該筆借款受有何利益，自堪認原告與上開
    保證債務並無關連，亦未因此受益；參以系爭不動產係原告
    自住之用，未用以投資收益，又原告98年度所得總計1,635,
    353 元，有綜合所得稅各類所得資料清單附於系爭強制執行
    卷內可憑，而系爭繼承債務保證債務之本金高達2,159,075
    元，倘令原告繼續履行該保證債務，原告雖不必然因之喪失
    生存能力，惟對原告往後之生存發展及日常生計顯有不利，
    難謂系爭繼承債務對原告之財產狀況無重大影響，應認對原
    告有顯失公平之情形，始符前揭民法繼承編施行法第1 條之
    3 第2 、4 項訂定之本旨。
  (三)準此，原告主張其得依民法繼承編施行法第1 條之3 第2 項
    、第4 項規定，主張就系爭繼承債務，僅以所得遺產為限，
    負清償責任，自為可採。從而，原告請求確認被告對原告如
    系爭債權憑證所載之債權，逾原告繼承訴外人林劉拈所得遺
    產以外部分，請求權不存在，為有理由，應予准許。
二、另按執行名義成立後，如有消滅或妨礙債權人請求之事由發
    生，債務人得於強制執行程序終結前，向執行法院對債權人
    提起異議之訴，強制執行法第14條第1 項前段規定甚明。經
    查，訴外人林劉拈於91年8 月21日死亡時，系爭繼承債務本
    應由原告及訴外人林志賢、林秀霞、林昱明、林畯程、林佳
    靜負概括繼承之責，惟原告得依民法繼承編施行法第1 條之
    3第2、4 項規定，主張就系爭繼承債務，僅以所得遺產為限
    ，負清償責任，已詳述於前，是系爭強制執行程序關於執行
    原告財產之部分，自屬執行名義成立後，有消滅或妨礙債權
    人請求之事由發生，從而，原告提起本件債務人異議之訴，
    請求撤銷本院99年度司執字第47079 號清償債務強制執行事
    件關於原告部分之執行程序，即為有據，應予准許。
肆、本件事證已臻明確，兩造其餘攻擊防禦方法及證據資料，核
    與判決結果不生影響，無一一詳予論述之必要，附此敘明。
伍、訴訟費用之負擔：民事訴訟法第78條規定。
中    華    民    國   100    年    1     月    19    日
                  民事第一庭  法  官  陳燁真
以上正本證明與原本無異。
如對本判決上訴，應於判決送達後20日內向本院提出上訴狀；如
委任律師提起上訴者，應一併繳納上訴審裁判費，否則本院得不
命補正逕行駁回上訴。
中    華    民    國   100    年    1     月    21    日
                              書記官  謝達人